【裁判字號】    89,台上,1988
【裁判日期】    890825
【裁判案由】    塗銷所有權移轉登記
【裁判全文】
最高法院民事判決                              八十九年度台上字第一九八八號
    上  訴  人  壬 ○ ○
    訴訟代理人  李 永 然律師
    複 代理 人  林 雯 澤律師
    訴訟代理人  錢 國 成律師
                吳 樹 立律師
    右  一  人
    複 代理 人  吳
    被 上訴 人  甲 ○ ○
                癸 ○ ○
    兼 右一 人
    法定代理人  丁 ○ ○
    共      同
    訴訟代理人  蘇 章 巍律師
                阮 禎 民律師
    被 上訴 人  乙 ○ ○
    訴訟代理人  王 秋 芬律師
    被 上訴 人  戊○○○
                庚 ○ ○
                丙○○○
                辛 ○ ○
                己 ○ ○
右當事人間請求塗銷所有權移轉登記事件，上訴人對於中華民國八十六年五月六日台
灣高等法院第二審判決（八十五年度重上字第三三六號），提起上訴，本院判決如左
：
    主  文
上訴駁回。
第三審訴訟費用由上訴人負擔。
    理  由
本件上訴人主張：坐落台北市○○區○○段四小段如原判決附表（下稱附表）一土地
及附表二房屋，原均為伊所有，伊父張耀乾未得伊之同意，於民國七十九年六月二十
九日將附表二編號四房屋以贈與為原因移轉登記予其本人，此項移轉行為自非合法成
立，張耀乾未取得該房屋所有權，渠再先後贈與予被上訴人丁○○與張耀乾所生之子
即被上訴人癸○○應有部分各四分之一、四分之三，而分別於八十一年十月三十日、
八十二年二月二十九日為所有權移轉登記，屬無權處分，對伊不生效力，伊得請求塗
銷。張耀乾又於八十一年九月二十三日與丁○○共同偽造伊署押、盜蓋伊印鑑，以虛
偽之買賣契約，於同年十月二十七日，將附表一土地及附表二編號一、二、三房屋移
轉登記與被上訴人甲○○，因伊未為任何意思表示，此項移轉登記之物權行為未合法
成立，伊仍為該不動產之真正所有人，自得請求塗銷該所有權移轉登記。另甲○○並
未取得上開不動產所有權，渠又於八十二年六月三十日通謀虛偽意思表示，將該不動
產移轉登記予丁○○，屬無權處分，伊未為承認，對伊不生效力。嗣伊於八十四年四
月間向台灣台北地方法院聲請對附表二編號一、二、四房屋為假處分，經該法院於八
十四年五月十日上午十一時查封在案。乃丁○○又代理癸○○將附表二編號四房屋出
賣與鍾綺萍，並於查封當日下午三時許辦妥移轉登記，對伊不生效力；而被上訴人丁
○○、癸○○、戊○○○、庚○○、丙○○○、辛○○、己○○等人均為張耀乾之繼
承人，伊自得循序請求塗銷登記。另丁○○於八十四年十一月二十四日將附表二編號
三房屋及附表一編號一土地應有部分十萬分之三五八、編號二土地應有部分十萬分之
十以買賣為原因移轉登記予被上訴人乙○○，因丁○○並未取得該不動產所有權，其
所為所有權移轉登記屬無權處分，對伊不生效力等情，求為命：(一)丁○○應將其與甲
○○間就附表一編號一土地應有部分十萬分之貳玖玖貳、編號二土地應有部分十萬分
之捌拾及附表二編號一、二建物應有部分各二分之一，以台北市大安地政事務所八十
二年六月二十三日收件字號大安字第一九八六六號，於八十二年六月三十日所為之所
有權移轉登記塗銷。(二)甲○○於上開所有權移轉登記塗銷後，應將其與上訴人間就同
右土地及建物應有部分，以台北市大安地政事務所八十一年十月二十一日收件字號大
安字第三四九六三號，於八十一年十月二十七日所為之所有權移轉登記塗銷。(三)乙○
○應將其與丁○○就附表一編號一土地所有權應有部分十萬分之三五八、編號二土地
所有權應有部分十萬分之十及附表二編號三建物所有權應有部分二分之一，於八十四
年十一月二十四日所為之所有權移轉登記塗銷。(四)丁○○於上開所有權移轉登記塗銷
後，應將其與甲○○就附表一編號一土地所有權應有部分十萬分之三五八、編號二土
地所有權應有部分十萬分之十及附表二編號三建物所有權應有部分二分之一於八十二
年六月三十日所為之所有權移轉登記應予塗銷。(五)甲○○於上開所有權移轉登記塗銷
後，應將其與上訴人就附表一編號一土地所有權應有部分十萬分之三五八、編號二土
地所有權應有部分十萬分之十及附表二編號三建物所有權應有部分二分之一，於八十
一年十月二十七日所為之所有權移轉登記應予塗銷。(六)癸○○於鍾綺萍將其與癸○○
就附表二編號四建物所有權應有部分全部，於八十四年五月十日所為之所有權移轉登
記塗銷後，應將其與張耀乾就附表二編號四建物所有權應有部分四分之一，於八十一
年十月三十日所為之所有權移轉登記，及就附表二編號四建物所有權應有部分四分之
三於八十二年二月十五日所為之所有權移轉登記應予塗銷。(七)丁○○、癸○○、戊○
○○、庚○○、丙○○○、辛○○、己○○於上開所有權移轉登記塗銷後，應將張耀
乾與上訴人間就附表二編號四建物所有權應有部分四分之一於八十一年十月三十日所
為之所有權移轉登記，及就附表二編號四建物所有權應有部分四分之三，於八十二年
二月十五日所為之所有權移轉登記應予塗銷之判決（上訴人另請求命鍾綺萍塗銷所有
權移轉登記部分業經獲勝訴判決確定）。
被上訴人甲○○則以：上訴人委任其父張耀乾為代理人，於八十一年九月二十三日上
午八時許，與伊在陳昌代書處簽立買賣附表一土地及附表二編號一、二、三房屋之買
賣契約，張耀乾表明代理上訴人之旨，當場交付房地所有權狀及上訴人本人申領之印
鑑證明等一切過戶書件，並持上訴人印鑑於過戶書件上用印，伊將買賣契約委由陳昌
與張耀乾於當日至台灣台北地方法院公證處辦理公證，經公證人依法審核雙方權利證
件無誤及認代理權之授與合法，而予以公證，伊並依約給付全部價金予上訴人，而上
訴人與張耀乾為父子關係，張耀乾事實上管理、使用系爭房地，則張耀乾表明代理上
訴人之旨，辦理上開買賣契約時所提出之所有權狀、印鑑證明等過戶書件俱屬真正，
是該買賣契約對上訴人合法有效。且系爭房地由上訴人移轉登記與伊後，多年來有關
房屋稅、地價稅繳納及租金之收取均非上訴人所為，上訴人不得諉稱不知情，則按民
法第一百六十九條前段規定，上訴人係由自己之行為表示以代理權授與張耀乾或明知
張耀乾為其代理人，而不為反對之表示，上開房地買賣契約對上訴人自合法生效，上
訴人不得請求塗銷所有權移轉登記等語，資為抗辯。
被上訴人丁○○則以：張耀乾將附表一土地及附表二編號一、二、三房屋以上訴人名
義出賣移轉登記予甲○○，渠等買賣契約曾至法院辦理公證，所提出之所有權狀、印
鑑證明等各項文件皆屬真正，該買賣契約債權行為與辦理移轉登記物權行為對上訴人
發生效力，嗣後甲○○將房地出賣及移轉登記予伊，屬有權處分，伊依買賣關係取得
系爭房地所有權乃屬合法。縱如上訴人主張張耀乾無權代理所為之處分對其不生效力
，惟伊仍應受土地法第四十三條規定之保護。甲○○與伊就系爭房地之買賣係在法院
辦理公證，並依法繳納契稅及土地增值稅，伊二人間之買賣均為真意，而屬真正。伊
已合法取得系爭房地所有權，伊將附表一編號一土地應有部分十萬分之三五八、編號
二土地應有部分十萬分之十及附表二編號三房屋應有部分二分之一出售予乙○○，即
屬適法云云，資為抗辯。
被上訴人癸○○則以：上訴人將附表二編號四房屋贈與並移轉登記予張耀乾之贈與契
約，係在台灣台北地方法院公證處辦理公證，並依法繳納贈與稅，其所提所有權狀、
印鑑證明等文件皆屬真正，上訴人主張其未為任何處分之意思表示實不足採。又張耀
乾因受上訴人之贈與而取得系爭房屋之所有權，嗣後於八十一年十月三十日、八十二
年二月十五日分二次以贈與之方式贈與於伊，該手續由陳昌代書辦理，除依法繳納贈
與稅外，亦由張耀乾委由陳昌代理，伊由陳昌之妻陳黃美代理，至法院公證贈與契約
，該贈與契約係出於真正意思表示，上訴人主張張耀乾與伊為通謀虛偽意思表示，但
未舉證以實其說，自非可採。且張耀乾為有權處分，伊合法取得該房屋所有權。又縱
如上訴人所指張耀乾無處分權，惟依土地法第四十三條規定，伊為信賴登記而取得該
房屋所有權之善意第三人，應受保護等語，資為抗辯。
被上訴人乙○○則以：丁○○於八十四年八月中旬向伊借款新台幣（下同）二百萬元
，期限三個月，屆期要求延期或以價金五百萬元出售附表二編號三房屋及基地抵償，
經伊調查得知該房地產權清楚，而伊至該房地現場亦未發現任何查封公告，遂信賴該
登記而以四百八十萬元價金買受之，伊即與丁○○至陳純碧代書事務所簽約，並當場
支付面額一百八十萬元之第一商業銀行南京東路分行支票，及返還上開借款憑證本票
一紙予丁○○以抵銷同額價金，並至台灣台北地方法院公證處辦理所有權移轉物權契
約之公證，及辦理移轉登記完竣，伊信賴登記取得系爭房地所有權，應受土地法第四
十三條規定之保護等語，資為抗辯。
原審審理結果，以：上訴人之父張耀乾原有坐落台北市○○區○○段四七七號土地應
有部分二分之一，於六十二年間贈與上訴人，並辦妥贈與所有權移轉登記，嗣於七十
五年間，張耀乾將上開土地與訴外人雍聯建設股份有限公司（下稱雍聯公司）合建，
分得系爭附表一所示土地及附表二所示房屋，所有人均登記為上訴人，上訴人復將上
開房地所有權狀及其所有印鑑章與所申領之印鑑證明交付張耀乾執管。張耀乾於七十
九年六月二十九日將附表二編號四房屋以贈與之原因移轉登記予其本人，再先後贈與
其與丁○○所生之子即癸○○應有部分四分之一及四分之三，分別於八十一年十月三
十日及八十二年二月二十九日辦妥贈與所有權移轉登記。張耀乾又於八十一年九月二
十三日代理上訴人與甲○○訂立買賣契約，將附表一土地及附表二編號一、二、三房
屋出賣與甲○○，並於同年十月二十七日辦妥所有權移轉登記。嗣甲○○復於八十二
年六月三十日以買賣為原因，將上開房地所有權移轉登記予丁○○；丁○○又於八十
四年十一月二十四日將附表二編號三房屋及附表一編號一土地應有部分十萬分之三五
八、編號二土地應有部分十萬分之十，以買賣原因移轉登記予乙○○等情，為被上訴
人所不爭執，且有上訴人提出之贈與所有權契約書、贈與稅繳清證明書、土地及建物
登記簿謄本及台灣台北地方法院（下稱台北地院）八十四年民執全黃字第一二五一號
、八十四年民執全丙字第一六三八號囑託查封登記書、買賣契約書等可稽，堪信為真
實。查系爭附表一土地及附表二編號一、二、三、四所示房屋，均係上訴人原有台北
市○○區○○段四七七號應有部分二分之一土地於七十五年間由上訴人之父張耀乾持
以與訴外人雍聯公司合建而分得，而上開合建之土地原係上訴人之父張耀乾所有，已
如前述，雖合建後已由上訴人取得上開房地所有權，惟上訴人既將系爭房屋及土地之
全部所有權狀與所有印鑑章及親自申領之印鑑證明悉交與張耀乾保管，且上訴人於另
案檢察官偵查時並陳稱：「（各該土地及房屋）稅金均由張耀乾繳納，這些房地都是
他（張耀乾）在處理」等語，自可認為上訴人已授權張耀乾處理系爭土地，則其主張
張耀乾無權處分或無權代理處分系爭房地，已不足採。且張耀乾於另刑事案件警訊時
陳稱：「系爭房地是我答應要給壬○○、丁○○、癸○○平分」等語。上訴人於該刑
事案件檢察官偵查時（台北地院檢察署八十四年度偵字第一○七四號案）亦坦陳其父
張耀乾有告知要賣系爭房地等情在卷。又張耀乾代理上訴人將系爭房地出賣與甲○○
，係於八十一年九月二十三日上午八時許在陳昌代書處簽訂買賣契約，張耀乾表明代
理上訴人之旨，當場交付所有權狀、印鑑證明等一切過戶書件，並持上訴人印鑑於過
戶書件上用印，甲○○另有要事先行離去，將買賣契約委由陳昌與張耀乾於當日至台
北地院公證處辦理公證，經公證人依法審核雙方權利證件無誤及認定代理權之授與合
法而予以公證，並發給八十一年度公字第三七七四四號公證書等情，有甲○○所提出
之公證書、土地建築物改良物買賣所有權移轉契約書等件影本可稽，復據證人陳昌於
上開刑事案件中結證屬實。上訴人既將系爭房地交由張耀乾處理，又將房地所有權狀
、印鑑章及印鑑交付張耀乾，張耀乾復已告知上訴人要出售系爭房地，則張耀乾代理
出售系爭房地，自非無權處分或無權代理，張耀乾亦無與丁○○共同以偽造署押，盜
用印鑑方式與甲○○為買賣，已可認定。再甲○○已依約分別交付買賣價金（其交付
方式：(1)定金一百三十萬元於訂約時在代書陳昌辦公室以現金交付張耀乾。(2)第一次
款五百萬元於八十一年九月二十三日在張耀乾住處以現款交付。(3)第二次款五百萬元
於同年十月一日、第三次款五百五十萬元於同年十月七日、第四次款五百二十萬七千
餘元於同年十月十六日分別由甲○○在中小企業銀行埔墘分行活儲帳號551709號帳戶
提領，以轉帳方式委由該銀行簽立同額本票，載明受款人為上訴人後，交付張耀乾存
入上訴人設於彰化商業銀行信義分行之帳號○八三○一－六號帳戶內兌現，有取款憑
條可證），參以張耀乾所述「系爭房地是我答應要給壬○○、丁○○、癸○○平分」
等語，尚難謂其有上訴人所指虛偽買賣情事。況上訴人未能提出任何積極證據以資證
明其買賣為虛偽，則上訴人主張張耀乾與甲○○通謀虛偽買賣，尚無可採。是甲○○
因買賣移轉而取得系爭附表一土地及附表二編號一、二、三所示房屋之所有權，要無
疑問。次查甲○○因買賣關係而取得上開房地，其因丁○○與伊合買該房地，並允諾
一年內買回，而於八十二年六月三十日以買賣為原因，將上開房地移轉所有權登記與
丁○○，自非無權處分。且因上訴人於甲○○取得上開房地所有權時即已喪失所有權
，其對上開房地即無請求權存在，從而上訴人主張甲○○通謀虛偽買賣而移轉上開房
地所有權與丁○○及丁○○無權處分移轉系爭附表一編號一土地應有部分十萬分之三
五八、編號二土地應有部分十萬分之十、附表二編號三房屋所有權與乙○○，因而請
求塗銷渠等所為所有權移轉登記，即屬無從准許，原審就此部分為上訴人敗訴判決要
無不合。第一審駁回上訴人請求乙○○塗銷上開所有權移轉登記，亦無不合。第一審
命丁○○、甲○○分別塗銷附表一編號一土地應有部分十萬分之二九九二及編號二土
地應有部分十萬分之八○及附表二編號一、二所示建物所有權移轉登記部分，則尚有
違誤。又查上訴人既將附表一土地及附表二房屋交其父張耀乾處理，並將各該房地所
有權狀及印鑑章與親自申領之印鑑證明交其父執管，自可認上訴人已授權張耀乾處理
系爭房屋，而所謂處理，依上訴人於前述檢察官偵查時所陳，旨在概括處分系爭房地
，其處分之方式並無限制，且張耀乾於七十九年六月二十九日辦理系爭房屋贈與公證
時，係由張耀乾將有關文件資料交代書林花枝代辦，上訴人部分係由林花枝代理，張
耀乾部分則由訴外人林良仁代理，有台北地院七十九年度公字第二二○一號公證書可
證，並經林花枝、林良仁分別結證屬實，耍無違反民法第一百零六條禁止自己代理規
定可言，是張耀乾因贈與而取得系爭房屋所有權，要無疑義，則張耀乾再於八十一年
十月三十日及八十二年二月二十九日分別以贈與為原因，將系爭附表二編號四房屋所
有權應有部分各四分之一及四分之三移轉登記與癸○○，自非無權處分。且參諸張耀
乾於另案刑事案件所稱：「是我答應要給壬○○、丁○○、癸○○平分」等語，及上
訴人亦未能提出證據，證明癸○○受贈為惡意，癸○○抗辯其應受土地法第四十三條
規定之保護，亦屬可採。從而上訴人請求癸○○及張耀乾之繼承人即丁○○、癸○○
、戊○○○、庚○○、丙○○○、辛○○、己○○分別塗銷所有權移轉登記，尚非有
據云云，為其心證所由得，復說明上訴人其他主張之取捨意見及不必再予審酌之理由
，爰廢棄第一審命丁○○、甲○○分別塗銷附表一編號一土地應有部分十萬分之二九
九二、編號二土地應有部分十萬分之八○及附表二編號一、二建物應有部分各二分之
一所有權移轉登記之判決，改判駁回上訴人該部分在第一審之訴，並駁回上訴人之上
訴，經核於法洵無違誤。上訴論旨仍就原審取捨證據、認定事實、解釋意思表示及適
用法律之職權行使，指摘原判決於其不利部分為不當，聲明廢棄，難認為有理由。
據上論結，本件上訴為無理由。依民事訴訟法第四百八十一條、第四百四十九條第一
項、第七十八條，判決如主文。
中      華      民      國    八十九    年      八      月    二十五    日
                              最高法院民事第七庭
                                  審判長法官  吳  正  一
                                        法官  謝  正  勝
                                        法官  劉  福  來
                                        法官  高  孟  焄
                                        法官  曾  煌  圳
      右正本證明與原本無異
                                              書  記  官
中      華      民      國    八十九    年      九      月     十四     日


司法院資訊處製作；財團法人民間司法改革基金會備份。
